【裁判字號】    99,家上,21
【裁判日期】    990629
【裁判案由】    終止收養關係
【裁判全文】
臺灣高等法院臺中分院民事判決  99年度家上字第21號
上  訴  人  甲○○
訴訟代理人  江來盛律師
訴訟代理人  張慶達律師
被 上 訴人  乙○○
            丙○○
上二人共同
訴訟代理人  黃錦郎律師
上列當事人間請求終止收養事件，上訴人對於中華民國99年2月1
日臺灣臺中地方法院98年度家訴字第421號第一審判決提起上訴
，本院於99年6月15日言詞辯論終結，判決如下：
    主  文
上訴駁回。
第二審訴訟費用由上訴人負擔。
    事實及理由
壹、上訴人方面：
    上訴人起訴主張：
    被上訴人前對上訴人提起確認收養關係存在之訴，經臺灣板
    橋地方法院以98年度親字第57號判決兩造間收養關係存在。
    惟兩造未共同生活已長達二、三十年，被上訴人均未曾對上
    訴人寄予關心，非但不曾照顧上訴人之生活，亦不曾給付上
    訴人生活費。兩造長久未溝通交流，情感漸趨淺薄，互不關
    心，形同陌路，難謂被上訴人非遺棄上訴人在繼續狀態中，
    且兩造感情與信賴已生破綻，僅有收養之形式而無實質之親
    情維繫，兩造養親間一般生活關係發生破綻，已達無從回復
    原有親子共同生活之圓滿狀態，爰依民法第1081條第1項第2
    款、第4款之規定，請求終止兩造間之收養關係等語。
貳、被上訴人方面：
    被上訴人則以下列情詞置辯：
一、被上訴人等自幼出養予上訴人，迄今兩造間存有長達五十多
    年之收養關係，上訴人將被上訴人等視如己出，被上訴人也
    蒙上訴人養育之恩而努力孝順上訴人，惟上訴人自與現配偶
    在一起後，其現配偶即視被上訴人等為分配上訴人財產之眼
    中釘，慫恿上訴人對被上訴人等提起確認親子關係不存在之
    訴，經法院判決確認上訴人與被上訴人丙○○、乙○○間之
    親子關係不存在，然被上訴人為上訴人之養子女，本無自然
    血緣關係，遂提起確認收養關係存在之訴證實兩造間之親子
    關係。則上訴人所謂被上訴人未關心上訴人云云，均屬子虛
    烏有之事，且於確認兩造間收養關係關係存在後方改稱被上
    訴人不關心上訴人，被上訴人鄭重否認之。
二、上訴人於上開確認親子關係不存在事件訴訟中所提出之起訴
    狀及辯論意旨（二）狀第三點亦明白陳述：「上訴人（即本
    件被上訴人）二人確實非被上訴人（即本件上訴人）所生，
    而被上訴人已經扶養上訴人二人長大成人…，但被上訴人仍
    ”視如己出”疼愛照顧有加」，可見兩造父子、女間關係良
    好，僅因其現配偶及上訴人於97年12月22日收養之子女田淑
    女猜忌，以致兩造互動較少，另被上訴人丙○○領有殘障手
    冊，平日即已行動不動，絕非被上訴人不願孝順上訴人。
參、原審經審酌兩造所提出之攻擊防禦方法後，認被上訴人既無
    故意不照顧上訴人之情事，且上訴人既無需被上訴人扶養，
    被上訴人並無怠於扶養上訴人，難謂被上訴人有遺棄上訴人
    之情事，復查無其他難以維持收養關係之重大事由，上訴人
    自不得依民法第1081條規定終止兩造間之收養關係。上訴人
    不服第一審判決提起上訴，於本院上訴聲明為：原判決廢
    棄。請求判決准許終止兩造間之收養關係。第一、二審
    之訴訟費用均由被上訴人負擔。被上訴人於本院答辯聲明為
    ：上訴駁回。第一、二審訴訟費用由上訴人負擔。
肆、得心證之理由：
一、按養父母、養子女之一方，遺棄他方或有其他重大事由難以
    維持收養關係時，法院得依他方、主管機關或利害關係人之
    請求，宣告終止其收養關係，民法第1081條第1項第2款、第
    四款分別定有明文。然當事人主張有利於己之事實者，就其
    事實有舉證之責任，民事訴訟法第277條亦有明文。
二、查上訴人主張被上訴人前對其提起確認收養關係存在之訴，
    經臺灣板橋地方法院以98年度親字第57號判決兩造間收養關
    係存在等情，業據上訴人提出戶籍謄本三件、臺灣板橋地方
    法院98年度親字第57號判決書及更正裁定各一件為證（原審
    卷第22至24頁、38至41頁），並為被上訴人所不爭執，並經
    本院依職權調閱上開卷宗查明無訛，自堪信為真實。
三、上訴人主張被上訴人二人遺棄上訴人云云，然查證人即上訴
    人之姪女、被上訴人之表姊張貴金於原審99年1月18日到庭
    證稱：「（問：被上訴人有沒有照顧上訴人是否知情？）我
    們小時候就一起生活，我們二年前才沒有聯絡，上訴人第二
    任太太林月里死後，我們才知道他過世，丙○○都有打電話
    跟他們聯絡，上訴人說他已經將後事辦好了，叫我們不要下
    去，隔沒多久就無法聯絡他了，而且電信局也表示他不讓人
    查，他不讓人知道他，我們暗中都有託人照顧上訴人，上訴
    人身邊有很多財產，他的財產都是大家幫忙的…」等語（原
    審卷第57頁），並於本院證稱：是甲○○的第二任太太過世
    之後，甲○○才沒有與我們聯絡等語（本院卷第45頁至45頁
    背面）；另上訴人於前揭期日到庭亦陳稱：「（問：你有無
    辦法維持生活？）有，我存簿也好幾百萬元，也有二棟房屋
    」；「我太太死後我就將電話換了，我也沒有告訴他們，他
    們跟我沒有關係」等語（原審卷第56、58頁），另證人即上
    訴人97年12月22日收養之養女田淑女亦到庭證稱上訴人之財
    產超過500萬元，所以不能領取三千元之敬老津貼一情（本
    院卷第47頁），而本院受命法官曾詢問上訴人是否願意由法
    院調解，上訴人不假思索即表示不願意（本院卷第28頁背面
    ），足證身為養子女之被上訴人對於上訴人並無故意不照顧
    之情事，反係上訴人單方更換電話號碼、拒絕與被上訴人互
    動，且上訴人之生活費用尚不虞匱乏，現在與養女田淑女同
    住，並無須被上訴人扶養及日夜照顧，況上訴人原係與被上
    訴人同住台北縣三重市，有台北縣戶籍登記簿附於台灣板橋
    地方法院98年度親字第57號卷第54至57頁可稽，故係上訴人
    自行搬至台中縣大里市居住，亦非被上訴人故意不與上訴人
    同住台中縣，是上訴人上開所稱各節，顯與事實不符，自不
    足採。上訴人雖又謂渠單方面更換電話號碼並非即是拒絕與
    被上訴人互動云云，然依證人張貴金所證上訴人不僅更換電
    話號碼，且告知電信局不讓人查，實足堪認係上訴人主動切
    斷兩造間之聯繫方法，依上開說明，被上訴人既無故意不照
    顧上訴人之情事，且上訴人既無需被上訴人扶養，被上訴人
    並無怠於扶養上訴人，難謂被上訴人有遺棄上訴人之情事。
    是以上訴人以民法第1081條第1項第2款訴請終止兩造間之收
    養關係，難認有理由。
四、上訴人復主張依證人田淑女及張啟森之證言，可知上訴人孤
    苦伶仃均靠志工送便當度日，足徵被上訴人長期未與上訴人
    共同生活，不曾照顧上訴人之生活，兩造長久未溝通交流，
    情感漸趨淺薄，互不關心，形同陌路，殊難謂非遺棄上訴人
    ，而屬遺棄上訴人在繼續狀態中，且雙方間感情與信賴已生
    破綻，僅有收養之形式，而無實質之親情維繫，收養關係雖
    名存，卻已形同虛設。兩造養親間一般生活關係發生破綻之
    事實，已達無從回復原有親子共同生活之圓滿狀態云云。然
    查證人田淑女係自98年始與上訴人一起居住，業經田淑女證
    述在卷（本院卷第46頁背面），故其證稱未見被上訴人與上
    訴人互動等語，應係指98年以後之事，而證人張啟森係97年
    度開始，每7至10天去探視一次上訴人（本院卷第48頁背面
    ），是渠等是否能全盤知悉兩造間之互動實情，已有可疑，
    況上開二位證人均係在上訴人之第二任妻子95年1月16日過
    世後始認識上訴人，於其時上訴人已主動拒絕與被上訴人聯
    絡如上述，上開二位證人當無從看到被上訴人至上訴人住處
    ；又證人張貴金於99年5月6日本院開庭時證稱：法官問：「
    『(甲○○於幫母親撿骨時，你有無參加？)有。當天是我戴
    丙○○、乙○○一起去大里市○○路15號上訴人的家，因為
    我們遲到，所以甲○○留了這張紙條告訴我們怎麼去靈骨塔
    ，當時甲○○的第二任老婆在家裡給我們這張紙條，所以我
    們自己坐計程車去靈骨塔與甲○○會合，甲○○則自己先到
    ，等拜好之後，甲○○還用他的車載我們回公園路15號，而
    且於路上買便當回家用餐。』、『(如何知道當天要去撿骨
    的事情？)甲○○通知丙○○、乙○○要撿骨之事，那時候
    都是由甲○○或者他的第二任太太聯繫丙○○、乙○○，是
    第二任太太過世之後，雙方才沒有聯絡。甲○○於90年間曾
    經開刀，也是由他第二任太太通知我及丙○○、乙○○，才
    知道甲○○人在大里仁愛醫院就醫，是甲○○的第二任太太
    過世之後，甲○○才沒有與我們聯絡。』；『這事已經很多
    年了，所以不記得幾點，但是有紙條可以為證可以證明確有
    此事，而且當時甲○○的家確實在公園路15號沒錯。』」等
    語（本院卷第45頁至45頁背面），而證人張貴金係叫上訴人
    舅舅，應無偏袒被上訴人之可能，則上訴人於89年間其母撿
    骨時尚會通知被上訴人，被上訴人亦前往會同撿骨，且事畢
    大家仍一起用餐，90年間上訴人開刀時，被上訴人尚前往醫
    院探視，如何能謂兩造間無任何互動及關愛之情？且上訴人
    之第二任妻子林月里係95年1月16日死亡，有戶籍謄本為證
    （本院卷第37頁），距今亦不過4年，苟因上訴人之更換電
    話致被上訴人無從聯絡，亦不能認兩造間已達無從回復原有
    親子共同生活之圓滿狀態，且因被上訴人二人居住台北縣，
    被上訴人丙○○曾因癌症化學治療，中度肢障，有診斷證明
    書及殘障手冊在卷（本院卷第68頁、原審卷第48頁），目前
    由被上訴人乙○○照顧中，被上訴人乙○○平日復需上班，
    實無法要求被上訴人二人能經常南下探視住於台中縣之上訴
    人，苟上訴人能告知被上訴人二人家中電話（上訴人於95年
    1 月16日第二任妻子過世後換電話號碼），實係幫助兩造溝
    通之方法，苟上訴人願接受他人協調，兩造間亦非不可能回
    復89、90年間之親密互動關係，然或因上訴人於97年12月22
    日已另收養田淑女為養女，致上訴人一時無與被上訴人謀求
    回復良好關係之意願，但尚難因此暫時之狀態即認兩造間已
    達無從回復原有親子共同生活之圓滿狀態，況拒絕溝通者係
    上訴人，復查無其他難以維持收養關係之重大事由，是以上
    訴人以民法第1081條第1項第4款訴請終止兩造間之收養關係
    ，難認有理由。
伍、綜上所述，本件上訴人主張被上訴人遺棄及兩造間有難以維
    持收養關係之重大事由，為不足採，被上訴人所抗辯各情尚
    屬可信。從而，上訴人主張本於民法第1081條第1第2、4款
    規定，請求判決終止兩造間之收養關係為無理由，不應准許
    。原審為上訴人敗訴之判決，並無不合。上訴意旨指摘原判
    決不當，求予廢棄改判，為無理由，應予駁回。
陸、本件事證已明，兩造其餘主張及攻擊防禦方法，經審酌後與
    本件判決結果不生影響，不予一一論述，附此敘明。
據上論結，本件上訴為無理由，依民事訴訟法第449條第1項、第
78條，判決如主文。
中    華    民    國    99    年    6    月    29     日
                民事第二庭    審判長法  官  邱森樟
                                    法  官  謝說容
                                    法  官  蔡秉宸
以上正本係照原本作成。
如對本判決上訴，須於收受判決送達後20日內向本院提出上訴書
狀，其未表明上訴理由者，應於提出上訴後20日內向本院提出上
訴理由書（須按他造人數附具繕本）。
上訴時應提出委任律師為訴訟代理人之委任狀。具有民事訴訟法
第466條之1第1項但書或第2項之情形為訴訟代理人者，另應附具
律師及格證書及釋明委任人與受任人有該條項所定關係之釋明文
書影本。
                                    書記官  洪麗華
中    華    民    國    99    年    6     月    29    日
                                                      Ｓ

司法院資訊處製作；財團法人民間司法改革基金會備份。
